【裁判字號】    98,抗,359
【裁判日期】    980916
【裁判案由】    聲明異議
【裁判全文】
臺灣高等法院臺中分院民事裁定           98年度抗字第359號
抗  告  人  日華資產管理股份有限公司
法定代理人  甲○○
上列抗告人因與相對人宇建營造股份有限公司等間強制執行聲明
異議事件，對於民國98年 6月10日臺灣南投地方法院所為裁定提
起抗告，本院裁定如下：
      主  文
抗告駁回。
抗告程序費用由抗告人負擔。
      理  由
一、本件抗告人與相對人宇建營造股份有限公司間請求清償債務
    強制執行事件，執行法院司法事務官以98年度司執字第4225
    號裁定駁回其聲請，抗告人對之聲明異議，而對該院98年度
    事聲字第16號駁回其異議之裁定，提起抗告，抗告意旨略以
    ：
  (一)抗告人已依民法第 294條之規定合法受讓本案債權詳如原民
    事強制執行聲請狀所述，故就本案債權，抗告人係目前『唯
    一』之合法債權人，除抗告人外，已無任何第三人可行使債
    權人之權利，先予敘明。
  (二)抗告人前以「債權受讓人」之身份依強制執行法第4條之2及
    第 6條之規定檢具執行名義正本、債權讓與證明書及借據等
    文件聲請對債務人之資產聲請強制執行，惟裁定法院以抗告
    人並非金融機構合併法第4條第1款所定之金融機構，不適用
    第18條第 3項之規定，且未提出本案債權讓與已通知債務人
    之證明文件，經限期通知補正，逾期未提出，顯見抗告人拒
    絕為強制執行所需一定行為，應認抗告人之聲請不備其他要
    件而不合法，無從以債權人名義開始強制執行程序。
  (三)抗告人為民事訴訟法第401條第1項及強制執行法第4條之2第
    1項第1款所稱之繼受人，依法為執行名義效力所及，故當然
    得向執行法院聲請強制執行；基於金融機構合併法第15條立
    法目的之解釋方法，資產管理公司受理金融機構之不良債權
    後，將該債權再讓與予其他資產管理公司時，亦可類推適用
    金融機構合併法第18條第 3項之規定；本案債權讓與事實已
    合法通知債務人，惟執行法院及原審卻予以忽略駁回抗告人
    強制執行之聲請及異議之聲明，於法規之適用上顯有錯誤；
    執行法院及原以其解釋法律後所得之心證，逕予推翻多則最
    高法院判例之適用，於法理法律效力強弱之判斷方面，出現
    嚴重之瑕疵，更屬適用法規顯有錯誤；原執行法院裁定及原
    裁定之見解已嚴重破壞金融交易安全及法律公平正義原則。
  (四)本案發生「普通法（民事訴訟法）優先於特別法（強制執行
    法）適用」之荒謬情事，更已違反中央法規標準法第16條之
    規定：辦理強制執行事件應行注意事項第15之1 規定：「關
    於強制執行法第28條之1 部分：債權人不為一定必要之行為
    ，以事件因此不能進行者為限，始得駁回其強制執行之聲請
    」。次按，讓與之通知，為通知債權讓與事實之行為，原得
    以言詞或文書為之，不需何等之方式，故讓與人與受讓人間
    成立債權讓與契約時，債權即移轉於受讓人……至同法條第
    二項所謂受讓人將讓與人所立之讓與字據提示於債務人，蓋
    使債務人閱覽讓與字據，可知讓與之事實與通知有同一之效
    力，並非以提示讓與字據為發生債權讓與效力之要件 (最高
    法院42年台上字第626號判例參照)。是以，讓與人或受讓人
    以自行登報之方式昭告債權已讓與之事實，亦屬債權讓與通
    知方式之一。抗告人已於96年 3月10日台灣新生報第13版昭
    告債權讓與之事實，有登報公告可證，是債務人等亦可能藉
    此知悉債權已讓與之事實。本件強制執行前已由台灣南投地
    方法院合法受理，並以98年度司執字第4225號繫屬，依法當
    然有進行強制執行程序之義務，而此當然亦包括對債務人之
    送達。縱執行完於受理本件強制執行之際，認抗告人所提證
    物尚不足證明得對債務人聲請強制執行，致不願開始強制執
    行程序，惟於強制執行程序開始前，執行法院若係因調通查
    關於強制執行之法定要件而認為必要時，得傳訊當事人進行
    調查，則執行法院此時自應傳訊當事人，依職權進行必要之
    調查。然執行法院及原審均未依職權進行必要之案件之調查
    ，於未明債務人是否已知悉債權讓與事實之情況下，逕予駁
    回抗告人強制執行之聲請及異議之聲明，於關鍵證據之取捨
    方面出現嚴重之瑕疵，導致原裁定錯誤適用法規，顯係違反
    辦理強制執行事件應行注意事項第 2項第16目、第15-1項、
    強制執行法第9條之規定，且與台灣高等法院88年抗字第426
    4號、93年抗字第3000號之裁判意旨及86.3.1 司法院之座談
    會意見結論不符。
  (五)執行法院及原審以其解釋法律後所得之心證，逕予推翻多則
    最高法院判例之適用，於「法理」法律效力強弱之判斷方面
    ，出現嚴重之瑕疵，更屬適用法規顯有錯誤：按我國民法第
    1 條即開宗明義規定：「民事，法律所未規定者，依習慣；
    無習慣者，依法理。」今民法第297條第1項之規定並不明確
    ，又無習慣法可供適用，依民法第1 條之規定，自應以「法
    理」來補充解釋。而就本案爭點，抗告人已提出多則最高法
    院判例、判決、台灣高等法院裁判，司法業務研究會議決議
    等實務見解，以補充、解釋。惟觀諸原執行法院之裁定及原
    裁定，卻未見任一足以支持論述之實務上有力見解，所有心
    證理由悉憑其對民法第 297條之所有相關實務法理之適用，
    其中更包括多則最高法院之判，且均未釋明抗告人所提最高
    法院見解不足採之理由，除已違反民法第1條規定外，於「
    法理」法律效力強弱之判斷方面，更出嚴重瑕疵，長此以往
    ，恐有違法律安定性、法律明確性原則之要求。
  (六)綜上，請求裁定廢棄原裁定並立即續行強制執行等語。
二、按債權人聲請強制執行，如不合程式或不備其他法定要件，
    依其情形可以補正，經定期命補正而不補正者，法院應以裁
    定駁回之，此觀強制執行法第30條之1準用民事訴訟法第249
    條第1項第6款自明。又按，執行名義成立後，債權人將債權
    讓與於第三人，該第三人為強制執行法第4條之2第1項第1款
    所稱之繼受人，雖得以原執行名義聲請強制執行，惟民法第
    297條第1項既明定債權之讓與，非經讓與人或受讓人通知債
    務人，對於債務人不生效力，則債權受讓人於該項讓與對債
    務人生效前，自不得對債務人為強制執行。是債權受讓人依
    強制執行法第4條之2規定，本於執行名義繼受人身分聲請強
    制執行者，除應依同法第 6條規定提出執行名義之證明文件
    外，對於其為適格之執行債權人及該債權讓與已對債務人發
    生效力等合於實施強制執行之要件，亦應提出證明，併供執
    行法院審查。至於 42年台上字第626號、22年上字第1162號
    判例所稱「讓與之通知，為通知債權讓與事實之行為，得以
    言詞或文書為之，不需何等之方式」、「受讓人對於債務人
    主張受讓事實行使債權時，既足使債務人知有債權讓與之事
    實，即應認為兼有通知之效力」等語，旨在說明債權讓與之
    通知，其性質為觀念通知，其通知方式不拘，以使債務人知
    悉其事實即可，於訴訟中如有事實足認債務人已知悉其事，
    該債權讓與即對債務人發生效力；惟究不得因此即謂債權之
    讓與人或受讓人未將債權讓與之事實通知債務人前，受讓人
    即得對該債務人為強制執行，而責由執行法院以送達書狀或
    讓與證明文件予債務人之方式為通知（ 最高法院98年度第3
    次民事庭會議（一）參照）。
三、另按，金融機構合併法第15條第1項第1款雖規定以收購金融
    機構不良債權為目的之資產管理公司，受讓金融機構不良債
    權時，適用第18條第3 項規定，即債權讓與之通知得以公告
    方式代之。惟資產管理公司受讓金融機構不良債權後，再將
    該債權讓與他家資產管理公司時，因資產管理公司並不屬金
    融機構併法第4條第1款規定之金融機構，自無金融機構合併
    法第18條第3 項之適用。是故，資產管理公司將原屬金融機
    構不良債權轉讓予他家資產管理公司時，不得逕以公告代之
    （灣高等法院暨所屬法院93年法律座談會民事執行類提案第
    40 號參照）。
四、經查，抗告人即債權受讓人依強制執行法第4條之2規定，本
    於執行名義繼受人身分聲請強制執行者，除應依同法第6 條
    規定提出執行名義之證明文件外，對於其為適格之執行債權
    人及該債權讓與已對債務人發生效力等合於實施強制執行之
    要件，亦應提出證明，併供執行法院審查，否則即有聲請強
    制執行程序之程序不備之不合法情事。抗告人另稱基於金融
    機構合併法第15條立法目的之解釋方法，資產管理公司受讓
    金融機構之不良債權後，將該債權再讓與予其他資產管理公
    司時，亦可類推適用金融機構合併法第18條第3 項之規定等
    語。惟查金融機構將不良債權讓與資產管理公司後，固得依
    金融機構合併法第15條第1項第1款及第18條第3 項規定，以
    登報公告通知債務人。惟原第三人馬來西亞商富析資產管理
    股份有限公司台灣分公司及抗告人均非該法第4條第1款之金
    融機構，故抗告人之債權並非直接受讓自該法第15條第1 項
    第1款之金融機構，依法並無第18條第3項之適用（高等法院
    93 年度法律座談會、最高法院98年度台抗字第440號裁定參
    照）。本件抗告人聲請強制執行程序之程序不備之不合法，
    依強制執行法第30條之1規定準用民事訴訟法第249條第1 項
    ，依其情形可以補正，經定期命其補正而不補正者，法院應
    以裁定駁回之。抗告人即債權受讓人嗣經執行法院先後於98
    年3月11日、98年3月20日通知抗告人應於通知送達次日起五
    日內補提債權讓與合法通知債務人之證明文件，抗告人逾期
    而未補正，致執行法院無從審認抗告人即債權受讓人為適格
    之執行債權人及該債權讓與已對債務人發生效力等合於實施
    強制執行之要件，因而駁回抗告人強制執行之聲請，並駁回
    其異議之聲明，經核並無違誤。抗告論旨，猶執前詞，指摘
    原裁定為不當，聲明廢棄，為無理由。
五、據上論結，本件抗告為無理由，依強制執行法第30條之 1、
    民事訴訟法第495 條之1第1項、第449條第1項、第95條、第
    78條，裁定如主文。
中    華    民    國    98    年    9     月    16    日
                民事第五庭    審判長法  官  林陳松
                                    法  官  王重吉
                                    法  官  古金男
以上正本係照原本作成。
再為抗告應以適用法規顯有錯誤為理由。
如提起再抗告者應於裁定送達後10日內向本院提出抗告理由狀（
須按照他造人數附具繕本）並繳納抗告裁判費新臺幣1,000元，
同時委任律師或具有律師資格之關係人為代理人。
                                    書記官  瑞芳
中    華    民    國    98    年    9     月    16    日
                                                      Ｓ


司法院資訊處製作；財團法人民間司法改革基金會備份。
